【裁判字號】    92,重上更(二),168
【裁判日期】    920828
【裁判案由】    懲治盜匪條例
【裁判全文】
臺灣高等法院臺中分院刑事判決            民國九十二年度重上更(二)字第一六八號
    上  訴  人
    被      告  乙○○
    選任辯護人  朱元宏
                盧永和
右上訴人因懲治盜匪條例案件，不服臺灣苗栗地方法院中華民國八十七年四月一日第
一審判決（民國八十七年度訴字第七十二號，起訴案號：臺灣苗栗地方法院檢察署民
國八十六年度偵字第四三四五號），提起上訴，本院判決後，經最高法院第二次發回
更審，本院判決如左：
    主      文
原判決撤銷。
乙○○意圖為自己不法所有，以強暴致使不能抗拒而取他人之物，處有期徒刑貳年陸
月。
    事      實
一、乙○○因甫與女友分手，心情不佳，乃萌報復之心理，為遂行其強盜取財之目的
    ，於民國（下同）八十六年十二月六日二十二時許，在苗栗縣苑裡鎮客庄里夜市
    附近，意圖為自己不法之所有，竊取丙○○所有車號ＩＨＹ－八七六號機車一部
    、機車上之安全帽二個、黑色夾克一件，旋即穿上該黑色夾克，資為其藉以強盜
    取財之工具。嗣於翌日即七日凌晨零時三十五分許，在苗栗縣苑裡鎮鎮公所後方
    停車場，在先喝少許酒壯膽之情形下，見丁○○所駕駛之車號Ｒ五－○六一二號
    自小客車發動正擬起步離去，認為時值夜半時分，人車稀少，有機可乘，乃意圖
    為自己不法之所有，趨前徒手將丁○○所駛之車號Ｒ五－○六一二號自用小客車
    左前側車窗玻璃敲破，對丁○○恫嚇稱：「把錢給我，不然要給妳死」，丁○○
    雖感害怕，惟拒將現款交付，並緊緊抓住皮包，乙○○見狀即以嘴巴咬著丁○○
    頭髮，再以手伸入車內，強行抓取丁○○手執之皮包（內有現金新台幣二萬元）
    ，使丁○○不能抗拒，乙○○因此強行取得前開皮包，得手後即騎乘上開竊得之
    機車逃離現場，並將所強盜所得之現金花用淨盡。經警於八十六年十二月十三日
    二十一時五十分許，在苗栗縣苑裡鎮苑裡上址查獲。
二、案經苗栗縣警察局通霄分局報請臺灣苗栗地方法院檢察署檢察官偵查起訴。
    理      由
一、上訴人即被告乙○○（以下稱被告）矢口否認有上開水及強盜犯行，辯稱：伊當
    天有喝酒，伊將車靠到丁○○車窗玻璃後，可能是丁○○自己害怕而拿出錢來，
    至於伊固有牽走丙○○之機車，惟係因伊機車之廠牌與顏色與丙○○之機車相同
    誤騎所致，伊並無竊取機車之犯行云云。然查（一）被告竊取機車部分，已經被
    告於警訊時坦白承認，核與被害人丙○○指訴情節相符，並有贓物保管單一紙在
    卷可佐。又被害人丙○○將二頂安全帽置於機車之腳踏板上，被告復將被害人丙○○置於機車上之黑色夾克，於行搶時穿在身上，復能於得手後騎乘機車逃離現
    場，足見被告於竊車之際，其精神狀態實未達不能辨識何者為其車之程度，其竊
    取丙○○之機車及夾克，乃為掩飾其強盜犯行及順利離開現場之用，所辯係酒後
    誤認等語，無非卸責之詞，委不足採。（二）被告強盜被害人丁○○部分，除被
    告於原法院審理時否認行搶時曾以嘴巴咬著丁○○頭髮外，亦據被告於警訊、偵
    查及原法院審理時大致坦白承認之情節相符，並有贓物保管單一紙在卷可佐。此
    外，復有現場所留指紋與被告指紋相符之內政部警政署刑事警察局八十六年十二
    月十五日局紋字第六五七號鑑定書一份附卷可稽。（三）據被告於警訊供承：「
    ：：：至鎮公所大門旁：：：見一名女子（丁○○）走入停車場，我即跟入停車
    場，看見那女子坐在駕駛座上，且車窗有捲下一些，我即向前將車窗扯破（實應
  係敲破之誤），叫她將錢給我，她不給我，我即將身體伸入車內，下手搶她的皮
    包，搶到皮包後我就往鎮公所前跑，跑到鎮公所前騎我事先騎來之機車離去，我
    一邊騎一邊往後看，看見該女子開車在後追，我害怕就加速離去：：：」等語（
    見偵查卷第四頁），核與被害人丁○○指訴：「：：：至苑裡鎮公所後方停車場
    敲破我的自小客車門玻璃，強行搶走我的皮包內約新台幣二萬餘元，欲發動車子
    （已發動）將車子駕駛座旁之車窗搖下一些，：：：然後該名男子即用雙手將我
    的車窗強行拉破（應係敲玻）：：：即說（台說）把錢給我，不然要給你死，起
    先我不以為意，該名男子即再重覆一次，我開始害怕，就把錢包拿得很緊，然後
    該名男子即用嘴色咬住我的頭髮，我很痛，：：：然後錢包就被他搶去」、「我
    被搶後：：：就駕車直追，想看機車牌照，追到苑裡李綜合醫院前，看到車牌號
    碼：：：」等情節（見偵查卷第十一頁反面第十三、十四頁），除被告供詞中未
    提及用嘴巴咬住丁○○的頭髮與不給錢將置之死地外，餘均相符。至被告作案當
    時有無言及不給錢即將置丁○○於死地一節，被告並不直接否認，祇稱：已不復
    記憶云云，參諸被害人丁○○之指述及被告作案當時之暴力動作如強行敲破車窗
    玻璃，被告之有該項用嘴巴咬住丁○○的頭髮及言詞脅迫行為，應堪認定。（四
    ）被告之辯護人辯稱：丁○○於第一次警訊中並未提及被告用嘴巴咬住其頭髮之
    情事，而係於相隔七日後之第二次警訊中始為是項供述，足見丁○○該供述應係
    誇大宣染之詞，應不足取云云。惟查一般被害人於案發後因驚魂甫定，恐無法為
    完整詳實之供述，此由被害人丁○○於第一次警訊中係供稱被告「敲破」其自小
    客車車窗玻璃，而非「扯破」，可得而知。且丁○○與被告素昧平生，彼此之間
    亦無怨隙，丁○○衡情當無無中生有，或誇大宣染之理。辯護人指丁○○於第二
    次警訊中之供述與事實不符云云，應不足取。綜上以觀，被告罪證明確，犯行可
    以認定。本件事證明確，應予依法論科。
二、依被害人丁○○之上開警訊陳述之事實欄之，被告顯係預以得財之意思施行強暴
    脅迫，必令得財而後已，且被告行為時正值半夜時分，人車稀少，被告對一夜行
    之單身女性施以強暴脅迫，依當時之客觀情況加以觀察，被告之行為足使一般人
    陷於不能抗拒之制壓程度，是被害人丁○○當時應已陷於不能抗拒之情形。核被
    告毀損被害人丁○○所駕駛上開自用小客車之車窗玻璃並強取被害人丁○○財物
    ，所為係犯行為時之懲治盜匪條例第五條第一項第一款之罪及刑法第三百五十四
    條之罪。被告所犯刑法第三百五十四條之罪部分，雖未據公訴人論引起訴法條，
    惟公訴人已於起訴書內敘明該部分之犯罪事實，本院自得併予審理。至被告之選
    任辯護人為被告所辯：被告所涉並非強盜罪，僅為是否成立恐嚇取財之見解，核
    與被害人丁○○係遭被告以強暴而取走財物之情狀不符，並非可採。又核被告竊
    取被害人丙○○之上開物品，核係犯刑法第三百二十條第一項之普通竊盜罪。被
    告所犯上開三罪間，有方法結果之牽連關係，依刑法第五十五條規定，從一重之
    懲治盜匪條例罪處斷。
三、查懲治盜匪條例業於九十一年一月三十日公布廢止，刑法強盜、擄人勒贖及其結
    合犯等相關條文亦於同日公布修正，二者均自九十一年二月一日起分別失效、生
    效。被告所犯前揭強盜行為，係在懲治盜匪條例未公布廢止前所犯，依行為時之
    法律而言，懲治盜匪條例仍修正前刑法之特別法，依特別法優於普通法之法律適
    用原則，自應適用懲治盜匪條例論處，無適用修正前刑法之餘地，惟觀上開法律
    之廢止、修正，旨在以修正後之刑法取代懲治盜匪條例，避免修正前之刑法發生
    中間法之效力，故懲治盜匪條例雖曰廢止，然因廢止前後，被告行為在行為時至
    裁判時，均有刑罰規定，該條例之廢止，自屬刑法第二條第一項之行為後法律有
    變更，而非刑事訴訟法第三百零二條第四款、第三百八十一條、第三百九十三條
    第四款所稱之法律廢止，亦無所謂因該條例之廢止而應回復適用修正前刑法相關
    條文之餘地。依上說明，被告所犯強盜行為，於本院裁判時，依刑法第二條第一
    項規定（參見二十五年上字第二六七號、二十八年上字第二三九七號、五十一年
    台上字第二一七九號諸判例意旨），自應就被告行為時有效之懲治盜匪條例與裁
    判時已修正之刑法予以比較適用，至被告行為時修正前之刑法相關條文，既不因
    上開條例廢止而回復，又非中間法，即無所謂比較適用問題。而廢止之懲治盜匪
    條例第五條第一項第一款盜匪罪之法定刑度為無期徒刑或七年以上有期徒刑，修
    正後刑法第三百二十八條第一項普通強盜罪之法定刑度為五年以上有期徒刑，比
    較新舊法適用結果，以修正後刑法第三百二十八條第一項對行為人較有利。依刑
    法第二條第一項前段之規定，被告二人所犯強盜行為，自應適用裁判時即修正後
  之刑法第三百二十八條第一項規定論處。原審法院予論罪科刑，固非無見，惟查
    被告其行竊時間及強盜時間依序為八十六年十二月六日二十二時許及同月七日凌
    晨零時三十五分許，而原判決竟誤載為八十六年十二月十六日及同月十七日，顯
    有出入，又被告無不良前科紀錄，有臺灣苗栗地方法院檢察署刑案資料查註紀錄
    表附卷可稽，犯罪所得財物僅二萬餘元，犯罪後於警訊、偵查及原法院審理中均
    大致能坦承犯行，且民事部分已與被害人達成和解，而本件強盜犯行其最輕本刑
    為伍年以上有期徒刑，顯有情輕法重之情形，被告犯罪之情狀顯可憫恕，公訴人
    並請求依刑法第五十九條規定對被告酌減其刑，本院認為公訴人此項請求尚稱恰
    當，爰依刑法第五十九條酌減其刑。原法院認無適用刑法第五十九條規定對被告
    滅輕其刑之必要，尚有誤會。被告上訴意旨，否認成立強盜罪，空言指摘原判決
    不當，固無可取，但原判決既有前述可議之處，即屬無可維持，應由本院撤銷改
    判。爰審酌被告無不良前科紀錄（見如前），其犯後亦坦承強盜犯行，已如前述
    ，且被告之父陳慶為被告已與被害人丁○○和解，並將被告盜匪所得新台幣二萬
    餘元（但實際以二萬元理賠）賠償被害人丁○○及承諾為被害人丁○○修護受損
    之車窗等情，有和解書附於偵查卷可按，被告犯後之態度尚屬良好，及被告犯罪
    之動機、目的、智識程度、手段、所生危害等一切情狀，從輕量處如主文第二項
    所示之刑，示懲。
四、據上論斷，應依刑事訴訟法第三百六十九條第一項前段、第三百六十四條、第二
    百九十九條第一項前段，刑法第二條第一項前段、第三百二十五條第一項、第三
    百五十四條、第三百二十八條第一項、第五十五條、、罰金罰鍰提高標準條例第
    一條前段，判決如主文。
本案經檢察官甲○○到庭執行職務。
中      華      民      國      九十二     年     八      月   二十八   日
                                臺灣高等法院臺中分院刑事第六庭
                                      審判長法  官  李  文  雄
                                            法  官  陳  秀  
                                            法  官  陳  嘉  雄
右正本證明與原本無異。
如不服本判決應於收受送達後十日內向本院提出上訴書狀，其未敘述上訴之理由者並
得於提起上訴後十日內向本院補提理由書（均須按他造當事人之人數附繕本）。
                                            書記官  陳  信  和
中      華      民      國      九十二     年     八      月   二十九   日
                                                                        Ｒ


司法院資訊處製作；財團法人民間司法改革基金會備份。
